臺灣高等法院高雄分院刑事判決　　96年度重上更(三)字第45號
上　訴　人　臺灣屏東地方法院檢察署檢察官
上　訴　人
即　被　告　甲○○
選任辯護人　黃吉雄律師
上列上訴人等因被告違反藥事法案件，不服臺灣屏東地方法院89
年度訴字第74號中華民國89年5 月31日第一審判決（起訴案號：
臺灣屏東地方法院檢察署89年度偵字第294 號），提起上訴，判
決後，經最高法院第三次發回更審，本院判決如下：
    主  文
原判決撤銷。
甲○○無罪。
    理  由
一、公訴意旨略以：被告甲○○基於概括之犯意，自民國（下同
    ）86年7 月底起至87年7 月下旬某日止，在屏東縣潮州鎮不
    詳地點等處，連續將禁藥Aminophenazone（解熱鎮痛劑）無
    償提供予張秋愛多次吸食。因認被告甲○○涉犯藥事法第83
    條第1 項轉讓禁藥罪嫌云云。
二、關於證據能力：
（一）按92年1 月14日修正通過之刑事訴訟法於同年9 月1 日施
      行前，已繫屬於各級法院之案件，其以後之訴訟程序，應
      依修正刑事訴訟法終結之。但修正刑事訴訟法施行前已依
      法定程序進行之訴訟程序，其效力不受影響，刑事訴訟法
      施行法第7 條之3 定有明文可資參考。此乃為避免程序之
      勞費，本諸舊程序用舊法，新程序始用新法之一般原則，
      法院於修正之刑事訴訟法施行前，已依法踐行之訴訟程序
      （包含證據法則之適用），其效力不受影響；對於提起上
      訴之案件，於修正刑事訴訟法施行前，原審法院就可得為
      證據之證據，已依法定程序調查者，其效力當然亦不受影
      響。經查：證人張碧霞在偵查中及本院上訴審之下列證述
      、證人林坤松在原審及本院上訴審之下列證述、證人羅伊
      鈞在偵查中、原審及本院上訴審之下列證述、證人白富國
      在偵查中及本院上訴審之下列證述，均已依法定程序為調
      查，依上開說明，其修正刑事訴訟法施行前已依法踐行之
      訴訟程序，其效力當然不受影響，而具有證據能力。
（二）下列法務部法醫研究所（87）法醫所醫鑑字第0750號鑑定
      書及法務部調查局88年5 月10日（88）陸字第88031495號
      檢驗通知書，均係檢察官依刑事訴訟法第208 條囑託各該
      機關所為之鑑定及檢驗，其所為鑑定結果，依刑事訴訟法
      第206 條所出具之鑑定報告，依刑事訴訟法第159 條第1
      項規定，屬傳聞之例外，有證據能力。
三、按犯罪事實應依證據認定之，無證據不得認定犯罪事實，刑
    事訴訟法第154 條第2 項定有明文。又認定犯罪事實所憑之
    證據，雖不以直接證據為限，間接證據亦包括在內；然而無
    論係直接或間接證據，其為訴訟上之證明，須於通常一般之
    人均不致有所懷疑，而得確信其為真實之程度者，始得據為
    有罪之認定，倘其證明尚未達到此一程度，而有合理性之懷
    疑存在時，即難為有罪之認定。再者，告訴人之告訴係以使
    被告受刑事訴追為目的，是其陳述是否與事實相符，仍應調
    查其他證據以資審認，此有最高法院52年台上字第1300號、
    76年度台上字第4986號判例可資參照。
四、本件公訴人認被告涉有上開轉讓禁藥罪嫌，係以起訴事實，
    業據被害人之丈夫乙○○指述甚詳，與目擊證人林烈偉、林
    坤松、羅伊鈞證述相符，並與證人白富國、張碧霞均證述曾
    聽被害人張秋愛說被告曾為張秋愛打針之情節相符，復有法
    務部法醫研究所鑑定書暨照片6 張在卷可稽，又經檢察官依
    現場遺留之注射針筒及藥物1 瓶，指揮屏東縣警察局潮州分
    局偵查員前往被告住處搜索，亦扣有同樣玻璃瓶溶劑4 瓶及
    注射針3 支，嗣將該玻璃瓶溶劑及注射針，送請法務部調查
    局鑑定結果，其內容亦含有與張秋愛體內留存同樣之解熱鎮
    痛劑Aminophenazone成分，此有該局88年5 月10日（88）0
    00000000號檢驗通知書1 紙在卷可稽，另參被告於警詢供承
    ：伊與張秋愛認識快1 年了，最近她說沒有地方住，伊就叫
    她住伊妹妹的房子，張秋愛死亡當天她說想睡覺，叫伊幫她
    帶小孩等情，為其主要論據。
五、訊據上訴人即被告甲○○矢口否認有何違反藥事法犯行，辯
    稱：死者張秋愛之夫乙○○曾向被告提出妨害家庭之告訴，
    於偵查中，張秋愛即離奇於寄居處暴斃，乙○○眼見妨害家
    庭之告訴及索取新台幣500 萬元未得逞，乃處心積慮將死因
    強加於被告身上，究其原因無非張秋愛生前有投保壽險，受
    益人為乙○○，從而張秋愛之死因若為自殺，恐難獲得保險
    理賠。被告從未提供藥物給張秋愛注射，亦未替張秋愛注射
    藥物，張秋愛之死亡與被告無關等語。經查：
（一）張秋愛係於87年7 月26日17時許，在屏東縣潮州鎮○○路
      25巷7 號2 樓死亡，其尿液經送檢驗結果含解熱鎮痛劑Am
      inophenazone及Dipyrone，經法務部法醫研究所檢驗無訛
      ，有該所（87）法醫所醫鑑字第0750號鑑定書可按。而警
      方於88年4 月29日，在被告屏東縣潮州鎮○○路160 號住
      處，扣得克力糖1 瓶、玻璃瓶溶劑（Tanker）4 支、Vita
      gen 1 瓶、針筒（含針頭3 支），惟該3 項藥品前經檢察
      官送請法務部調查局以氣相層析質譜儀分析法檢測，其中
      1 支玻璃瓶溶劑（Tanker）係含解熱鎮痛劑Aminophenazo
      ne及Dipyrone、中樞神經興奮劑Caffeine成分；克力糖點
      滴瓶發現含有Dipyrone及鎮靜安眠劑Diazepam成分；Vita
      gen 則無Aminophenazone及Dipyrone成分；針筒（已使用
      過），經檢驗結果發現有Aminophenazone及Dipyrone成分
      殘留，此亦有法務部調查局88年5 月10日（88）陸字第88
      031495號檢驗通知書可稽（見相卷第68頁）。以此鑑定結
      果與張秋愛尿液綜互比對，針筒中含有與張秋愛尿液相同
      之Aminophenazone及Dipyrone成分，固堪以認定。按Amin
      ophenazone、Dipyrone分別經行政院衛生署於72年4 月1
      日及72年1 月1 日起禁用，屬藥事法第22條第1 款之禁藥
      ，有行政院衛生署89年8 月21日衛署藥字第0890008632號
      函覆本院在卷（見本院上訴卷第62頁）。惟查，張秋愛係
      於死亡翌日下午3 時30分經解剖屍體時，始摘取其臟器及
      採取尿液送請鑑驗有無藥物反應（見相驗卷第17頁、第10
      4 頁，更(二)審卷第53頁）。因此，該張秋愛之尿液雖經檢
      驗有上開禁藥反應，但並無目睹或有其他證據證明係被告
      為張秋愛施打上開禁藥或提供上開禁藥供張秋愛施打。且
      查，上開扣案之針筒，係於張秋愛死亡後9 個月餘，始在
      被告之住處搜索查扣，並非於發現張秋愛死亡處同時被查
      獲，是該針筒雖驗出上開禁藥成分殘留，但不能據此推論
      被告確有為張秋愛施打上開禁藥或提供上開禁藥供張秋愛
      施打。因此，張秋愛上開尿液鑑定結果及扣案之針筒3 支
      ，均不能執為檢察官所指被告有於86年7 月底起至87年7
      月下旬某日止，有轉讓禁藥行為之證據。
（二）雖然，證人張碧霞在偵查中證稱：「…她（指張秋愛）告
      訴我她是注射減肥，但我常看她精神恍惚，她曾跟我說生
      產後子宮發炎，甲○○有給她注射東西，至於我妹妹是否
      會自己注射，我不知道…」、「張秋愛生前有無打過藥物
      ？）我沒有看過她打，但她告訴我是在減肥，說甲○○幫
      她打」，於本院上訴審證稱：「（被害人為何打針？）減
      肥，被害人沒有其他病痛…」、「你有看過所打的藥針？
      ）我沒看過，也不了解」、「張秋愛先稱打針減肥，我責
      問她不該打針，她才改稱因子宮發炎。」（見相卷第16頁
      、第67頁，本院上訴審卷第126 頁）；證人林坤松89年5
      月3 日於原審證稱：「有看過被告替張秋愛注射，…我看
      到張秋愛被被告打針近3 年了，在海產店樓底下，打哪種
      針我不知道。…」，於本院上訴審亦為大致相同之證述，
      並證稱：「（提示扣案之證物，有無看過？）不一樣」（
      見原審卷第93頁正面、本院上訴審卷第129 頁、第130 頁
      、第152 頁、第153 頁）；證人羅伊鈞即被害人之子於偵
      查中證稱：「看過1 、2 次，是甲○○幫她（張秋愛）打
      針。」，於原審證稱：「我看到被告向我母親之左手臂打
      針…我去找我母親每次拿幾百元，林烈偉也有看到，我母
      親告訴我說那是打減肥的針。」於本院上訴審證稱：「我
      看過被告為我母親打針，我母親說是減肥針，約看過2 、
      3 次，最後1 次看到是在我母親死前1 個多月，我看過我
      母親注射的針劑和扣案之證物不一樣，我母親注射針劑是
      有橡皮塞，注射針孔直接插入」等情（見相卷第66頁反面
      、原審卷第52頁反面、本院上訴審卷第127 頁、第128 頁
      、第153 頁）；證人白富國在偵訊供稱：「我沒有看過甲
      ○○幫她（指張秋愛）打針，她精神恍惚，問她說在減肥
      ，並說是甲○○幫她打的。」，於本院上訴審亦為相同之
      證述（見相卷第67頁，本院上訴審卷第129 頁）；至於證
      人林烈偉雖於88年9 月17日檢察官偵查時證稱：「我有看
      到甲○○幫張秋愛打針，去年間在潮州看過，她說是減肥
      」（見相卷第95頁），但於89年3 月15日原審審理時又改
      稱：「是否有打針我沒看到，只看到旁邊有袋子，裡面好
      像裝農藥，白色袋子裡面是針筒」（原審卷第53頁反面）
      等語。上開證人證述內容縱令屬實，但上開證人均未能具
      體指證該針劑之名稱、種類、效用，證人林坤松、羅伊鈞
      等2 人更證稱被告為張秋愛施打之針劑與本案扣案之證物
      不一樣，證人張碧霞、白富國等2 人又證稱未親眼目睹被
      告替張秋愛打針，而是聽張秋愛說的，證人林烈偉之證述
      又前後不一，而又無其他佐證足以證明被告確有替張秋愛
      打針，且施打之針劑係Aminophenazone、Dipyrone禁藥之
      針劑。是上開證人張碧霞、林坤松、羅伊鈞、白富國等人
      之證述，已難採為被告有為張秋愛施打Aminophenazone、
      Dipyrone禁藥針劑之證據。況查，上開禁藥之藥理作用，
      依行政院衛生署醫事審議委員會鑑定書所載，均為消炎鎮
      痛解熱劑（見上訴審卷第102 頁）；Aminophenazone之適
      應症，依該署函覆原審檢送之附件所列，為神經痛、關節
      痛、風溼痛之解熱鎮痛（見更(一)審卷第64頁）；高雄醫學
      大學附設中和紀念醫院亦函覆原審謂：上開禁藥不具減少
      體脂肪之作用（見前引卷第124 頁），是上開禁藥之使用
      效能亦不符合張秋愛所稱減肥之效能，益難遽認被告有為
      張秋愛施打或提供有Aminophenazone、Dipyrone成分之禁
      藥。
（三）基於上述，不能證明被告確有公訴人所指訴之轉讓禁藥之
      犯行；此外，亦查無其他積極證據足以證明被告有轉讓禁
      藥之犯行，自屬不能證明被告犯罪。
六、原審未詳為推求，而遽認被告有轉讓上開Aminophenazone、
    Dipyrone2 種成分之禁藥（起訴意旨認被告係轉讓Aminophe
    nazone成分之禁藥），尚有未洽。檢察官上訴意旨以被告不
    具醫師資格，擅自執行醫療業務，違反醫師法第28條第1 項
    規定之嫌，且被告尚未賠償告訴人損害，原審量處有期徒刑
    10月，尚屬過輕云云，雖為無理由，但被告否認有轉讓禁藥
    之犯行而提起上訴，則為有理由，自應由本院將原判決撤銷
    ，另諭知被告無罪之判決。
七、檢察官移送併案審理（89年度偵字第3711號）略以：被告轉
    讓禁藥，因而被害人張秋愛死亡，係犯藥事法第83條第2 項
    之罪云云。惟檢察官起訴部分既經本院諭知無罪，則檢察官
    上開聲請併辦部分即與本案起訴事實無裁判上一罪或實質上
    一罪之關係可言，本院無從併予審理，移送併案部分應退還
    檢察官另行處理，附此敘明。
據上論結，應依刑事訴訟法第369 條第1 項前段、第364 條、第
301條第1項前段，判決如主文。
本案經檢察官彭南雄到庭執行職務。
中　　華　　民　　國　　96　　年　　10　　月　　18　　日
            刑事第六庭    審判長法  官  王憲義
                                法  官  張盛喜
                                法  官  邱永貴
以上正本證明與原本無異。
如不服本判決應於收受本判決後10日內向本院提出上訴書狀，其
未敘述上訴理由者，並得於提起上訴後10日內向本院補提理由書
狀（均須按他造當事人之人數附繕本）「切勿逕送上級法院」。
中　　華　　民　　國　　96　　年　　10　　月　　18　　日
　　　　　　　　　　　　　　　　書記官  唐奇燕
